臺灣高等法院刑事裁定
110年度抗字第1246號
抗  告  人
即  被  告  余至誠





            林柏丞


上列抗告人即被告因聲請單獨宣告沒收案件，不服臺灣基隆地方
法院中華民國110年7月13日所為裁定（110年度單聲沒字第46號
），提起抗告，本院裁定如下： 
    主  文
原裁定撤銷，發回臺灣基隆地方法院。 
    理  由
一、原裁定意旨略以：抗告人即被告余至誠、林柏丞因重利案件
    ，經臺灣基隆地方檢察署檢察官以109年度偵字第1519號為
    緩起訴處分確定，嗣緩起訴處分期滿未經撤銷。扣案如附表
    所示之物，分別為被告2人所有，且如附表編號1所示之物係
    其等之犯罪所得（聲請書誤載為供犯罪所用之物），附表編
    號2至5所示之物係其等供犯罪所用之物，業據被告2人於警
    詢、偵訊時供承不諱，檢察官聲請單獨宣告沒收，於法有據
    ，應予准許等語。
二、抗告意旨略以：附表編號1之現金新臺幣（下同）247,900元
    ，係被告余至誠車內之現金，其金額與原案件即109年度偵
    字第1519號緩起訴處分書中所認定之放貸金額1萬元差異甚
    大，且無其他事證證明上開現金與原案件之關聯性，原裁定
    認上開1萬元現金為被告犯罪所得，顯有誤會。爰請求撤銷
    原裁定，發還附表編號1之現金247,900元等語。　　　
三、按供犯罪所用、犯罪預備之物或犯罪所生之物，屬於犯罪行
    為人者，得沒收之；又犯罪所得，屬於犯罪行為人者，沒收
    之；檢察官依第253條或第253條之1為不起訴或緩起訴之處
    分者，對刑法第38條第2項、第3項之物及第38條之1第1項、
    第2項之犯罪所得，得單獨聲請法院宣告沒收，刑法第38條
    第2項前段、第38條之1第1項前段、刑事訴訟法第259條之1
    分別定有明文。另按刑法第38條之1第1項所稱犯罪所得，包
    括違法行為所得、其變得之物或財產上利益及其孳息，同法
    第38條之1第4項亦定有明文。該條項立法理由亦明文：「㈠
    現行犯罪所得之物，若限於有體物，因範圍過窄，而無法剝
    奪犯罪所得以遏止犯罪誘因。反貪腐公約第二條第ｄ款、第ｅ
    款、巴勒摩公約、維也納公約均指出犯罪所得係指因犯罪而
    直接或間接所得、所生之財物及利益，而財物及利益則不問
    物質抑或非物質、動產抑或不動產、有形抑或無形均應包括
    在內。然司法院院字第2140號解釋，犯罪所得之物，係指因
    犯罪「直接」取得者，故犯罪所得之轉換或對價均不能沒收
    ，範圍過狹，無法澈底剝奪不法利得。爰參照德國刑法第73
    條第2項、日本刑法第19條第1項第4款、日本組織犯罪處罰
    法第2條第3項、日本麻藥特例法第2條第4項，明定犯罪所得
    包括其違法行為所得、其變得之物、財產上利益及其孳息均
    為沒收範圍。另犯罪所得之沒收，其沒收標的須係來自違法
    行為，即不以定罪為必要，其舉證以該行為該當犯罪構成要
    件，具違法性為已足，爰參考德國刑法第73條第1項、第2項
    ，增訂第4項。復由法院依法條要件認定該所得係來自於違
    法行為，依職權善盡調查。㈡本法所指財產上利益，包括積
    極利益及消極利益，積極利益如：占用他人房屋之使用利益
    、性招待利益等，變得之孳息則指利息、租金收入；消極利
    益如：法定應建置設備而未建置所減省之費用等。㈢依實務
    多數見解，基於澈底剝奪犯罪所得，以根絕犯罪誘因之意旨
    ，不問成本、利潤，均應沒收」。又單獨宣告沒收，依法雖
    屬裁定，而非判決，惟為完足保障當事人之財產權及訴訟上
    權益，並參酌刑事訴訟法第222條第2項規定「為裁定前有必
    要時，得調查事實」，且犯罪行為人究竟有無犯罪所得及犯
    罪所得若干、不論係屬嚴格證明或自由證明之事項，均應踐
    行調查證據程序。故於單獨宣告沒收程序，倘未經實體確定
    判決依法調查證據，並就事實及法律辯論而為明確認定犯罪
    所得，允宜踐行相當之實質調查。尤以於有無犯罪所得而案
    情複雜、金額龐大，聲請沒收範圍等有爭議之情形，益加不
    容忽視。
四、經查：
　㈠聲請意旨固認扣案如附表編號1之現金247,900元係被告2人所
    犯重利案件之犯罪所得，然被告2人於109年2月21日，貸款1
    萬元予被害人吳崇源，並預扣利息6,000元、手續費2,000元
    ，被害人實得2,000元之借貸金額，復要求被害人簽立2萬元
    本票1張，約定每7天為1期每期利息3,000元，所犯刑法第34
    4條之重利罪，前經檢察官認定在卷，並依刑事訴訟法第253
    條之1第1項、第253條之2第1項第4款、第8款規定予以緩起
    訴處分，此有臺灣基隆地方檢察署檢察官109年度偵字第151
    9號緩起訴處分書1份（109年度偵字第1519號卷〈下稱偵字卷
    〉第381至382頁）在卷可稽，則被告2人就重利犯行，從中所
    獲得之犯罪所得究竟為何，扣案如附表編號1之現金247,900
    元，是否均為被告2人重利犯行之犯罪所得，或刑法第38條
    之1第4項所指為其違法行為所得、其變得之物或財產上利益
    及其孳息等節，尚有疑義，似應善盡調查。
  ㈡聲請意旨另認扣案如附表編號3之中華郵政金融卡2張（卡號0
    000000000000000、00000000000000號），為被告余至誠所
    有，然查，該金融卡2張係被告余至誠以1萬5千元代價於網
    路購得，並非被告2人所有，業據被告2人於警詢及偵查中供
    承在卷，並有臺灣基隆地方檢察署辦案公務電話紀錄表在卷
    可參（偵字卷第20頁、第78頁、第243頁、109年度緩字第42
    9號卷〈下稱緩字卷〉第36頁），且被告2人緩起訴期滿後，另
    經臺灣基隆地方檢察署以110年6月23日基檢貞律109緩429字
    第03722號公告招領該金融卡2張，其上載明應受發還人不明
    ，受發還人自公告之日起2年內，攜帶國民身分證及印章至
    該署贓物庫請領，期滿無人聲請發還，歸國庫或廢棄等語（
    緩字卷第38頁）。附表編號3所示之2張金融卡是否仍得視為
    被告2人所有、供其等犯罪所用之物，而逕予宣告沒收，亦
    待查明。
五、原審受理本案後，未通知被告2人給予陳述意見之機會，亦
    未就單獨宣告沒收之相關事實及適用法律調查證據，以明扣
    案如附表編號1所示之現金與被告2人所犯本件重利案件有何
    關聯，是否均為刑法第38條之1所指犯罪所得，附表所示扣
    案物是否均為被告2人所有等事項，逕予宣告沒收，尚有未
    洽。被告2人抗告意旨指摘原裁定不當，為有理由，自應由
    本院將原裁定撤銷，並為維護被告2人審級利益，裁定發回
    原審法院更為適當之處理。 
據上論斷，依刑事訴訟法第413條，裁定如主文。 　　　　
中　　華　　民　　國　　110 　年　　8 　　月　　31　　日
                  刑事第九庭    審判長法　官  潘翠雪
                                      法　官  陳信旗
                                      法　官  俞秀美
以上正本證明與原本無異。
不得再抗告。
                                      書記官  謝崴瀚
中　　華　　民　　國　　110 　年　　8 　　月　　31　　日
附表：
編號             扣案物品 1 現金新臺幣247,900元 2 本票1張、計算紙1本、筆記本3本、本票2本、空白車輛買賣讓渡書3張、空白汽車買賣合約書3張、空白委託代辦契約同意書4張  3  中華郵政金融卡（卡號0000000000000000、00000000000000號）2張 4 ⑴、行動電話（IMEI碼：000000000000000號；含門號0000000000號SIM卡1枚）1支 ⑵、行動電話（IMEI碼：000000000000000、000000000000000號；含門號0000000000號SIM卡1枚）1支 ⑶、行動電話（IMEI碼：000000000000000、000000000000000號；含門號0000000000號SIM卡1枚）1支 ⑷、行動電話（IMEI碼：000000000000000、000000000000000號；含門號0000000000號SIM卡1枚）1支 5 行動電話（IMEI碼：000000000000000號；含門號0000000000號SIM卡1枚）1支